臺灣高等法院刑事判決
109年度上訴字第2681號
上  訴  人  臺灣新北地方檢察署檢察官
被      告  陳郁軒




指定辯護人  本院公設辯護人戴遐齡  
上列上訴人因被告違反槍砲彈藥刀械管制條例案件，不服臺灣新
北地方法院108年度訴字第744號，中華民國109年6月3日第一審
判決（起訴案號：臺灣新北地方檢察署108年度偵字第13688號）
，提起上訴，本院判決如下：
    主  文
上訴駁回。
    理  由
一、公訴意旨略以：被告甲○○明知可發射子彈具有殺傷力之土造
    獵槍，係槍砲彈藥刀械管制條例所列管之管制物品，非經中
    央主管機關許可，不得無故持有，竟基於持有可發射子彈具
    有殺傷力之土造獵槍之犯意，於民國102年間某日，在新北
    市土城區金城路2段附近某生存遊戲專賣店，向真實姓名年
    籍不詳之人，以新臺幣（下同）2,500元購買黑色長型土造
    獵槍1枝（槍枝管制編號0000000000，槍枝總長約121公分，
    下稱本案土造獵槍）而持有之。嗣經警於108年3月13日晚間
    11時許，在新北市○○區○○路0段000巷00號處理妨害安寧事件
    ，發現被告所遺留在現場之本案土造獵槍，因認被告涉犯槍
    砲彈藥刀械管制條例第8條第4項未經許可持有可發射子彈具
    有殺傷力之槍枝罪嫌。
二、按犯罪事實應依證據認定之，無證據不得認定犯罪事實，刑
    事訴訟法第154條第2項定有明文。此所謂認定犯罪事實之證
    據，無論其為直接或間接證據，均須達於通常一般人均不致
    有所懷疑，而得確信其為真實之程度，始得據為有罪之認定
    ，若其關於被告是否犯罪之證明未能達此程度，而有合理性
    懷疑之存在，致使無法形成有罪之確信，根據「罪證有疑、
    利於被告」之證據法則，即不得遽為不利被告之認定（最高
    法院76年台上字第4986號判例參照）。再按刑事訴訟法第16
    1條第1項規定：檢察官就被告犯罪事實，應負舉證責任，並
    指出證明之方法。因此，檢察官對於起訴之犯罪事實，應負
    提出證據及說服之實質舉證責任。倘其所提出之證據，不足
    為被告有罪之積極證明，或其指出證明之方法，無從說服法
    院以形成被告有罪之心證，基於無罪推定之原則，自應為被
    告無罪判決之諭知（最高法院92年台上字第128號判例參照
    ）。又槍砲彈藥刀械管制條例第8條第4項非法持有具殺傷力
    槍枝罪，以行為人對其所持有之物屬該條例第4條第1項第1
    款所示之具有殺傷力槍砲乙節，主觀上有所認識，並進而未
    經許可持有之，始足成立。若行為人主觀上對該槍枝具有殺
    傷力並無認識，即難以該罪相繩（最高法院99年度台上字55
    44號、第7250號判決意旨參照）。
三、公訴意旨認被告涉犯持有具殺傷力槍枝之犯行，係以：被告
    於警詢及偵查中供述、證人柯浚凱於警詢中證述、新北市政
    府警察局土城分局扣押筆錄、扣押物品目錄表、新北市政府
    警察局槍枝初步檢視報告表、槍枝初步檢視承辦人員履歷資
    料、本案土造獵槍照片、新北市政府警察局土城分局受理民
    眾110報案案件、新北市政府警察局108年4月18日新北警鑑
    字第1080703062號鑑定書、監視錄影畫面翻拍照片、內政部
    警政署刑事警察局108年5月17日刑鑑字第1080037919號鑑定
    書及鑑定證人陳彥廷於原審之證述等為其論據。
四、訊據被告坦承本案土造獵槍為其所有，然否認有何非法持有
    具殺傷力槍枝之犯行，辯稱：當時在生存遊戲專賣店看到這
    把槍，店員說這只是藝品無法使用。買回來後，只有玩生存
    遊戲時背在後面當掩護、欺敵之用，沒有擊發過本案土造獵
    槍，也不知道該把槍具有殺傷力等語。辯護人則為被告辯護
    稱：本案土造獵槍為早期土造長槍，為前膛槍，並非現今常
    見的後膛槍，以被告年紀、經驗背景及之前並無違犯槍砲案
    件之紀錄，並非具備專業槍枝知識之人，能否了解本案土造
    獵槍擊發方式，已有疑問，故被告見本案土造獵槍並無撞針
    ，就認為無法擊發子彈，仍屬合理判斷。況本案土造獵槍握
    把前端有斷裂情形，另一邊則有用圖釘加固情形，就槍枝外
    觀觀察，握把斷裂且須靠他物幫忙固定，一般人見之，實不
    會認為該槍枝能擊發使用。被告自警詢起均供稱本案土造獵
    槍不能擊發，且槍枝狀況亦非良好，被告主觀上對於本案土
    造獵槍有殺傷力一事應無認識等語。
五、經查：
　㈠被告購買本案土造獵槍後持有之，於108年3月13日晚間11時
    許，新北市政府警察局土城分局土城派出所受理民眾報案酒
    後喧嘩妨礙安寧事件，而前往新北市○○區○○路0段000巷00號
    處理，在同巷17號前路邊地上發現本案土造獵槍，循線通知
    被告於翌（14）日到警局說明而為警查獲等情，業據被告於
    警詢、偵查、原審及本院審理時坦承不諱，復有新北市政府
    警察局土城分局扣押筆錄、扣押物品目錄表、新北市政府警
    察局槍枝初步檢視報告表、本案土造獵槍照片、新北市政府
    警察局土城分局受理民眾110報案案件、查獲現場及監視錄
    影畫面翻拍照片等附卷可憑（見偵卷第17至19頁、第29至32
    頁、第39頁、第41頁）。且本案土造獵槍經送鑑定結果認係
    土造長槍，由金屬擊發機構、木質槍托及土造金屬槍管組合
    而成，擊發功能正常，以打擊底火引爆槍管內火藥為發射動
    力，用以發射彈丸使用，認具殺傷力等情，經鑑定證人陳彥
    廷於原審時陳述明確，並有內政部警政署刑事警察局108年5
    月17日刑鑑字第1080037919號鑑定書附卷可參（見偵卷67至
    68頁），此部分事實應堪認定。
　㈡被告所持本案土造獵槍客觀上雖具有殺傷力，然其主觀上是
    否具有認識槍枝具殺傷力之可能乙節，仍需依積極證據認定
    之。查本案土造獵槍不具撞針，與一般填裝結構完整之子彈
    以擊發之槍枝不同（另詳後述），且其外觀，在握把部位有
    斷裂情形，並以圖釘加固，亦有本案獵槍照片在卷可憑（見
    偵卷第68頁），是以被告辯稱其依槍枝狀況，認無法擊發使
    用一節，已非全然無據。又依鑑定證人陳彥廷於原審審理時
    證稱：一般土造長槍的擊發方式分成三種，一種是本案土造
    獵槍這種打擊底火引爆槍管內火藥的方式，第二種是填裝定
    裝彈即結構完整的子彈來擊發的方式，第三種就是藉著打擊
    空包彈的方式將槍管內彈丸發射出去。而這三種擊發方式的
    土造長槍，僅有打擊定裝彈的才需要撞針，其他兩種都不需
    要使用撞針，坊間稱做打擊喜德釘的槍枝就是打擊空包彈的
    擊發方式。本案土造獵槍並非屬打擊空包彈的槍枝，而是打
    擊火孔上的底火，來引燃槍管內火藥的擊發方式。通常最常
    見的是打擊空包彈的方式，像本案打擊底火的方式算是最早
    期的土造長槍。這類土造長槍是從槍管裝填火藥跟彈丸，然
    後再把底火裝在導火孔的位置，然後去進行擊發。本案土造
    獵槍的鑑定方式是去檢測每個機械的功能，而擊發方式是以
    撞鐵往後推，我會去測試隨著扣動扳機能否釋放撞鐵，敲擊
    在導火孔上，如果可以正常撞擊在導火孔上，有底火片就可
    以引燃槍管內的火藥，另外還要測試導火孔是否通暢，這個
    機械運作正常、結構完整，再加上測試這兩個步驟，就可以
    判定這枝槍是否可以正常運作具有殺傷力等語（見原審卷第
    136至141頁）。是以本案土造獵槍雖為火藥式槍枝，但裝填
    彈丸及擊發方式與現今常見之後膛槍有別，而鑑定證人陳彥
    廷係具有特殊專業知識之人，猶須經過如前述完整之鑑定分
    析流程，特別是這類槍枝要測試導火孔是否通暢，始能判別
    究竟有無殺傷力，被告前無關於違反槍砲彈藥刀械管制條例
    之前科紀錄，此有本院被告前案紀錄表附卷可參，縱自述喜
    好玩生存遊戲，但生存遊戲不會使用火藥式槍枝實際射擊，
    不能因此認其當然具備關於此類槍枝之特殊專門知識或操作
    經驗，亦難認被告曾經試射、使用，而得以知悉扣案槍枝之
    擊發可能與射擊力道。
　㈢再觀諸本案查獲經過，被告於偵查中供稱：當日剛好玩完生
    存遊戲，去朋友家聊天，因為太吵，警察來過兩趟，第一次
    來時，槍還在我身邊，之後我把槍丟棄，第二次警察來時叫
    我們離開，之後警察發現獵槍，才通知我去警局等語，與查
    獲本案之警員黃英股提出之職務報告所載：當日晚間10時42
    分許接獲勤務中心指派前往新北市○○區○○路0段000巷00號處
    理妨礙安寧事件，到場後，告知飲酒喧嘩之幾名男子降低音
    量後，即離去，同日晚間11時許又獲指派前往同一地點處理
    妨礙安寧事件，到場後見幾名青少年乘坐機車準備離去，待
    對方離去後於現場周邊巡視守望時，在同巷17號前路邊發現
    本案土造獵槍置於地上，調取監視器循線找到遺棄該把槍枝
    之被告，通知其到案說明而查獲等情相符（見偵卷第7頁）
    ，且有新北市政府受理民眾110報案紀錄、現場監視錄影畫
    面、現場照片在卷可憑（見偵卷第39頁、第41頁、第95至10
    1頁）。準此，被告倘認識其所持有之扣案槍枝可能具有殺
    傷力，當謹慎隱藏以求自保，斷無任由槍枝暴露，甚至繼續
    在場喧嘩、引人注目之理。然被告在警方人員於同日晚間10
    時42分許首度前往勸導時已經在場，卻未在警方人員完成勸
    導後攜槍離去，亦無任何遮蔽隱藏之舉，迄警方人員於同日
    晚間11時許二度到場後，任令扣案槍枝暴露在外，置於路邊
    地上，有現場照片可稽（見偵卷第39頁），亦與常情有違，
    故而被告將之丟棄之原因，未必係知悉該槍具殺傷力，攜帶
    恐遭查緝，刻意選擇棄置，檢察官執為認定其主觀犯意之依
    據，難謂可採。至於檢察官所引證人柯浚凱於警詢時之證述
    ，亦僅係證明當時警方前來處理妨害安寧事件時，被告在場
    ，無從據以證明被告主觀上是否知悉扣案槍枝具殺傷力，又
    警方鑑識人員雖於本案土造獵槍之握把及槍膛處採得被告之
    DNA，有新北市政府警察局108年4月18日新北警鑑字第10807
    03062號鑑定書在卷可憑，但被告從未否認本案土造獵槍為
    其所有，DNA採驗結果雖能證明被告觸摸過該槍枝槍膛、握
    把，既未同時查得擊發使用過之證據，不能僅憑觸摸槍膛之
    事實推認其必然使用擊發過該把槍枝。檢察官復以被告所稱
    該把槍枝係在生存遊戲專賣店購得，卻又無法提供該店家之
    資料，應屬不實之幽靈抗辯等語。惟被告基於不自證己罪原
    則，既無供述義務，亦不負自證清白之責任，不能因被告未
    提出證據資料證明其無罪，而認定其為有罪，縱其否認犯罪
    事實所持辯解不能成立，除有確實證據足以證明對被告犯罪
    已無合理之懷疑外，不得因此遽為有罪之認定。檢察官未能
    舉證被告出於其他非法來源取得本案槍枝以資進一步憑認被
    告之主觀犯意，不論被告供稱購買本案土造獵槍之情可信與
    否，當不能徒以其辯解是否可採而為不利被告之認定。
　㈣綜上所述，依檢察官所舉前揭各項證據，僅能據以證明被告
    客觀上確有未經許可而持有本案土造獵槍之行為，但無從據
    以認定被告主觀上認識所持有獵槍確具有殺傷力之事實，自
    難遽認被告涉犯槍砲彈藥刀械管制條例第8條第4項之非法持
    有可發射子彈具有殺傷力之土造獵槍罪嫌。此外，復無其他
    積極證據足以證明被告有公訴意旨所指犯行，自應為被告無
    罪之諭知。
六、駁回上訴之說明
　㈠原審經審理後，認依檢察官所提卷內證據資料，不能證明被
    告犯罪，而為被告無罪之諭知，認事用法，核無不合。
　㈡檢察官上訴意旨略以：⒈依據警察職務報告，員警前往新北市
    ○○區○○路0段000巷00號處理妨礙安寧事件時查獲遭人遺棄之
    本案獵槍，循線查得為被告棄置。然被告一方面稱當初因店
    員稱此把獵槍是壞掉的、無殺傷力而購買，但就遺棄本案獵
    槍之原因，卻又稱因為壞掉而丟棄，前後說詞有所齟齬。且
    被告當日尚攜帶另一把無殺傷力之空氣槍，於遭警到場驅趕
    後，本可將兩支槍一併帶走，但被告僅帶走無殺傷力之空氣
    槍，留下有殺傷力之本案獵槍，以避免日後遭警查緝，可徵
    其主觀上對於本案扣案槍枝有殺傷力一事應有認識。⒉又證
    人劉佑釗於原審審理時先證稱曾陪同被告到土城的生存遊戲
    店買過藝品那種獵槍，但之後又稱不記得詳情，且與被告所
    述購槍過程不一致，證人劉佑釗有瑕疵之證述是否可證明被
    告在生存遊戲店購買本案獵槍，實非無疑，尚難遽採。被告
    所辯購槍過程亦無其他證據可資為證，尚難採信。⒊再者，
    槍枝陳舊與否本與殺傷力有無知判斷無必然關係，且鑑定證
    人陳彥廷亦到庭證稱本案獵槍握把處斷裂，只會影響槍枝的
    持握，不影響槍枝的擊發及殺傷力。被告自稱將該把獵槍作
    為藝品蒐藏，且購入時也無圖釘加固之情，但查獲該把槍枝
    時，握把處斷裂且用圖釘加固，可徵被告持有該把槍枝許久
    並且多次使用，造成握把斷裂，用圖釘加固後繼續使用。且
    本案獵槍之握把及槍膛固均採得被告之DNA，可徵被告確實
    使用且觸摸過本案獵槍槍膛，被告辯稱未曾使用擊發過，並
    無可採。原判決認事用法有所違誤，為此，提起上訴，請求
    撤銷原判決，更為適法之判決等語。惟被告基於不自證己罪
    原則，既無供述義務，亦不負自證清白之責任，是以不論被
    告所供購買過程或證人劉佑釗證述是否可採，本案無從僅憑
    持有該把土造獵槍之客觀事實，即認被告主觀上知悉該把槍
    枝具殺傷力，均已論述如前。且棄置槍枝之原因有多種可能
    ，並非僅有檢察官上訴意旨所稱避免因攜帶遭查緝而刻意選
    擇棄置之情況，又檢察官認該槍枝係經反覆使用而損壞云云
    ，但損壞未必均出於反覆實彈射擊所致，上開質疑均難憑以
    為不利於被告之認定。綜上，檢察官上訴理由係就原審踐行
    調查證據程序後，本於經驗法則所為證據取捨、判斷其證明
    力職權之適法行使，仍持己見為不同之評價，指摘原判決不
    當，尚非可採，其上訴並無理由，應予駁回。
據上論斷，應依刑事訴訟法第368條，判決如主文。
本案經檢察官林卓儀提起公訴，檢察官曾信傑提起上訴，檢察官
王正皓到庭執行職務。
中　　華　　民　　國　　109 　年　　11　　月　　27　　日
                  刑事第六庭  審判長法　官  劉方慈
                                    法　官  朱嘉川
                                    法　官  許曉微
以上正本證明與原本無異。
檢察官如不服本判決，應於收受送達後20日內向本院提出上訴書
狀，惟須受刑事妥速審判法第9條限制。其未敘述上訴之理由者
，並得於提起上訴後20日內向本院補提理由書(均須按他造當事
人之人數附繕本)「切勿逕送上級法院」。
刑事妥速審判法第9條：
除前條情形外，第二審法院維持第一審所為無罪判決，提起上訴
之理由，以下列事項為限：
一、判決所適用之法令牴觸憲法。
二、判決違背司法院解釋。
三、判決違背判例。
刑事訴訟法第 377 條至第 379 條、第 393 條第 1 款之規定，
於前項案件之審理，不適用之。
                                    書記官  徐仁豐
中　　華　　民　　國　　109 　年　　11　　月　　27　　日